---
title: "Simulação de Intervalos de Confiança"
subtitle: "CC0290 Modelos de Regressão I - Trabalho 02"
author: 
- Antônio Arthur Silva de Lima
- Francisco Gustavo Braga Batista
- Romulo Barros de Freitas
format:
  html:
    code-fold: true
    code-summary: "Show the code"
output: bookdown::html_document2
toc: true
toc-title: "Sumário"
editor: visual
---

# Intervalos de Confiança para $\beta_{1}$

A estatística $T_{0}$ segue uma distribuição t-Student com $(n-2)$ graus de liberdade, e é utilizada para a construção de intervalos de confiança pra o parâmetro $\beta_{1}$ no modelo de regressão linear simples:

$$
T_0=\frac{\hat{\beta}_1-\beta_1}{\sqrt{\frac{\text { QMRES }}{S x x}}} \sim t(n-2)
$$

## Observações

-   $T_{0}$ é simétrica em torno da origem, portanto, os $IC's$ definidos possuem o menor comprimento possível;

-   Para um tamanho de amostra grande $(n \rightarrow \infty)$, podemos trocar $t(1-\alpha/2;n-2)$ por $z(1-\alpha/2)$.

-   Se a normalidade de $\hat\beta_{1}$ não se verificar, o IC é válido apenas assintoticamente **(TCL)**.

Supondo que os valores observados sejam normal e independentemente distribuídos **(iid)**, um intervalo de confiança de 100(1 - $\alpha$ )% para o coeficiente de inclinação $\beta_{1}$ no modelo de regressão linear simples é:

$$
\left.\operatorname{IC}\left(\beta_1 ; 100(1-\alpha) \%\right)=\hat{\beta}_1 \pm t(1-\alpha/2); n-2\right) \cdot \sqrt{\frac{\text { QMRES }}{S x x}}
$$

# Simulação

```{r}
#| code-fold: show
# semente para a geração de números
set.seed(0)

# base de dados
dados = iris
```

```{r}
#| code-fold: show

#modelo de regressão linear simples
m = lm(iris$Petal.Width ~ iris$Sepal.Length); summary(m)
```

## Calculando o Quadrado Médio Residual:

```{r}
#| code-fold: show
resp = dados$Petal.Width; exp = dados$Sepal.Length
Qmres = (sum((resp - mean(resp))^2) - sum((exp - mean(exp))*resp)^2/sum((exp - mean(exp))^2))/(length(exp)-2); Qmres
```

## Gerando 100 amostras de tamanho 30:

```{r}
#| code-fold: show
amostras = c()
for(i in 1:100){
  amostras[i] = list(sample(dados$Sepal.Length, 30, replace = T))
}
```

## Função para calcular os estimadores de $\beta_{1}$ e o $QM_{Res}$ para cada amostra, dado um $Y_{i}$ normal com os parâmetros anteriores:

```{r}
#| code-fold: show
calculo = function(x){
  x = unlist(x)
  xb = mean(x); Sxx = sum((x - xb)^2)
  y = rnorm(30, m$coe[1]+m$coe[2]*x, Qmres*(1/length(x) + (x - xb)^2/Sxx))
  yb = mean(y); Syy = sum((y -yb)^2); Sxy = sum((x - xb)*y)
  QMRes = (Syy - Sxy^2/Sxx)/(length(x)-2)
  beta1_est = Sxy/Sxx
  erro = sqrt(QMRes/Sxx)
  return(c(beta1_est, erro))
}
```

```{r}
#| code-fold: show
# testando para uma única amostra
calculo(amostras[1])
```

```{r}
#| code-fold: show


# t(1-alfa/2, n-2), pois a hipótese considerada é bilateral, com alfa = 5%
t = qt(1-0.05/2,28); t

# cnstruindo os intervalos
intervalos = c()
for(i in 1:100){
  intervalos[i] = list(round(calculo(amostras[i])[1]+c(-1,1)*t*calculo(amostras[i])[2], 3))
}
```

## Visualização Gráfica

```{r}
# plotando os intervalos de confiança:
library(ggplot2)
ic_df <- data.frame(
  Amostra = 1:100, 
  li = unlist(lapply(intervalos, function(x) x[1])),
  ls = unlist(lapply(intervalos, function(x) x[2]))
)

ggplot(ic_df, aes(x = Amostra, y = li)) +
  geom_point(aes(color = "Intervalo de Confiança"), size = 2) +
  geom_errorbar(aes(ymin = li, ymax = ls), width = 0.2) +
  labs(x = "Amostra", y = "Intervalo de Confiança") +
  theme_minimal() +
  theme(legend.position = "none")

```

# Conclusões

Neste estudo de simulação utilizando a base de dados Iris, foram geradas 100 amostras de tamanho 30, e para cada uma delas, calculamos intervalos de confiança com um nível de significância de 5% para o estimador $\beta_{1}$ . Ao analisar os resultados, observamos que 75% dos intervalos de confiança incluem o verdadeiro valor do parâmetro estimado. Isso indica que, em média, os intervalos de confiança, capturaram com sucesso o valor verdadeiro de $\beta_{1}$ em 75% das amostras.

É importante notar que os intervalos que construímos são bilaterais, isso significa que consideramos a possibilidade de que o valor verdadeiro de $\beta_{1}$ esteja tanto acima quanto abaixo do intervalo observado. No entanto, devido ao tamanho relativamente pequeno das amostras (30 itens), a precisão dos estimadores intervalares pode não ser tão alta quanto a obtida em tamanhos de amostra maiores, como +100 ou +1000.

Portanto, ao interpretar esses resultados, é fundamental reconhecer que a precisão dos intervalos de confiança está relacionada ao tamanho amostral e à natureza bilateral dos intervalos. Essas considerações devem ser levadas em conta ao aplicar esses resultados em diferentes contextos de análise de dados.
