---
title: "Séries Temporais"
output:
  html_document: default
  pdf_document: default
  word_document: default
author: "Marília de Melo Sombra"
date: " "
header-includes: \usepackage{amssymb}
editor_options: 
  markdown: 
    wrap: 72
---

```{r setup, include=FALSE}
knitr::opts_chunk$set(echo = TRUE)
```

## 1 Introdução

Os dados são registros dos valores mensais de concentração de ozônio em Azuza, Califórnia - EUA, de janeiro de 1956 a dezembro de 1970. A título de análise e objetivando posteriormente verificar a qualidade das previsões, divide-se o conjunto de dados em treinamento e teste.

```{r p1, message = FALSE, results = "hide"}
#Lendo a base de dados
install.packages("readxl")
library(readxl)
ozonio <- read_excel("OZONIO.XLS")
head(ozonio)
class(ozonio) 
```

```{r p2, message = FALSE, results = "hide"}
#Colocando no formato de séries temporais
#Dividindo o conjunto em treinamento e teste
ozonio.ts <- ts(ozonio[,3], start = c(1956,1), end = c(1970,12), freq = 12)
ozonio.tre <- window(ozonio.ts, start = c(1956,1), end = c(1969,12))
ozonio.tes <- window(ozonio.ts, start = c(1970,1), end = c(1970,12))

class(ozonio.tre) #classe
length(ozonio.tre) #numero de observações
```

A tabela a seguir apresenta as medidas descritivas, com valores referentes ao mínimo, média, mediana, máximo e desvio padrão para os anos de 1956 a 1970.

\begin{table}[!h]
\centering
\caption{Medidas descritivas da concentração de ozônio de 1956 a 1970}
\begin{tabular}{cccccc}
\hline
 Ano & mín & média & mediana & máx & dp \\ 
  \hline
1956 & 2,00 & 5,20 & 4,70 & 9,10 & 2,49 \\ 
1957 & 1,60 & 4,77 & 3,80 & 9,00 & 2,57 \\ 
1958 & 3,20 & 5,28 & 5,05 & 6,90 & 1,27 \\ 
1959 & 3,50 & 5,83 & 5,45 & 8,30 & 1,74 \\ 
1960 & 2,80 & 5,23 & 5,30 & 7,80 & 1,75 \\ 
1961 & 2,60 & 5,47 & 5,10 & 9,00 & 2,23 \\ 
1962 & 2,50 & 4,99 & 5,00 & 7,50 & 1,66 \\ 
1963 & 2,30 & 5,34 & 4,85 & 9,50 & 2,57 \\ 
1964 & 2,10 & 4,34 & 4,10 & 7,70 & 1,52 \\ 
1965 & 1,60 & 4,77 & 4,60 & 8,60 & 2,34 \\ 
1966 & 1,60 & 4,78 & 5,05 & 8,70 & 2,42 \\ 
1967 & 2,20 & 5,18 & 4,65 & 8,90 & 2,37 \\ 
1968 & 2,40 & 5,42 & 5,00 & 9,30 & 2,39 \\ 
1969 & 2,30 & 4,69 & 4,80 & 7,20 & 1,70 \\ 
1970 & 2,10 & 4,89 & 4,10 & 9,30 & 2,38 \\ 
   \hline 
\end{tabular}
\label{lyxtab2}
\end{table}

```{r p3, message = FALSE, results = "hide"}
#Medidas descritivas (por ano)
library(dplyr)
med_desc <- ozonio %>% 
  group_by(Ano) %>%
  summarize(min = min(Ozonio),media = mean(Ozonio), mediana = median(Ozonio), max = max(Ozonio),des_p = sd(Ozonio))

library(ggplot2)
ozonio2 <- data.frame(ozonio)
ggplot(ozonio2, aes(x=as.factor(Ano), y=Ozonio)) + 
  geom_boxplot(fill="slateblue", alpha=0.2) + 
  xlab("Ano") + ylab("Ozônio") + ggtitle("Concentração de ozônio de 1956 a 1970")
```

## 2. Análise 

Analisando o gráfico da série temos indícios de estacionaridade. Apesar da indicação inicial de média constante alguns intervalos parecem variar mais que outros, devemos então investigar se essa diferença é significativa.

```{r p4}
plot(ozonio.tre,
     ylab='Ozônio', xlab = 'Ano',
     bty='l',col='blue',lty=1)
```

Para mais evidências de que a série não é estacionária realiza-se o
teste de Dickey-Fuller.

Considerando o seguinte sistema de hipóteses: \begin{align}
\left\{\begin{tabular}{ll}
    $H_0$: & A série é não-estacionária \\
    $H_1$: & A série é estacionária
\end{tabular}\right.    
\end{align}

Como o nível descritivo, que assume o valor 0,01, é menor que 0,05,
rejeitamos $H_0$ a $5\%$, ou seja, rejeitamos a hipótese de que a série
não é estacionária.

```{r p5, message = FALSE, results = "hide"}
install.packages("tseries")
library(tseries)
adf.test(ozonio.tre) 
```

\begin{table}[!h]
\centering
\caption{Teste Dickey-Fuller}
\begin{tabular}{cc}
\hline 
Dickey-Fuller & nd  \tabularnewline
\hline 
-9,58  &  0,01  \tabularnewline
\hline 
\end{tabular}
\label{lyxtab2}
\end{table}

Analisando a decomposição da série temos indícios de que a sazonalidade é determinística, dado que observamos o mesmo comportamento sazonal ao longo do tempo.

```{r p92}
plot(decompose(ozonio.tre))
```

# 3. Modelagem

Nota-se que a função de autocorrelação decai de forma senoidal, mas, não zera e a função de autocorrelação parcial zera a partir do lag 7, apesar de poucos lags superiores estarem diferentes de zero.

```{r p10}
acf(ozonio.tre, main = "Autocorrelação", lag.max = 48)  
pacf(ozonio.tre, main = "Autocorrelação Parcial", lag.max = 48)
```

Sabemos que $\mu_t$ é uma função determinística periódica dada por
$$\mu_t = \mu+\sum_{j=1}^6\left[\alpha_j \cos \left(\frac{2\pi_j t}{12}\right)+\beta_j \sin \left(\frac{2\pi_j t}{12}\right)\right] + e_t$$

com $j=1,...,6$. Analisando a significância dos parâmetros ao
adicioná-los na função observamos que a partir de $\alpha_3$ e $\beta_3$
a adição não é significativa. Desse modo consideramos $j$ variando
somente de 1 a 2.

Assim, obtemos inicialmente o modelo:
$$\tilde{\mu}_t = 5,0929-2,4883 \cos \left(\frac{2\pi 1 t}{12}\right)-0,3390 \sin \left(\frac{2\pi 1 t}{12}\right)+0,3333 \cos \left(\frac{2\pi 2 t}{12}\right)+0,4619 \sin \left(\frac{2\pi 2 t}{12}\right) + e_t$$

```{r p11,message = FALSE, results = "hide"}
install.packages("TSA")
library(TSA)
#considerando j igual a 1 
media1 <- harmonic(ozonio.tre, 1)
media.d1 <- data.frame(media1)
fit.cos1 <- lm(ozonio.tre ~media1, data = media.d1)
summary(fit.cos1)

#considerando que j varia de 1 a 2
media2 <- harmonic(ozonio.tre, 2)
media.d2 <- data.frame(media2)
fit.cos2 <- lm(ozonio.tre ~media2, data = media.d2)
summary(fit.cos2)

#considerando que j varia de 1 a 3
media3 <- harmonic(ozonio.tre, 3)
media.d3 <- data.frame(media3)
fit.cos3 <- lm(ozonio.tre ~media3, data = media.d3)
summary(fit.cos3)
```

Analisando o gráfico dos valores ajustados pela função determinística periódica observamos uma boa adequação ao conjunto de dados originais.

```{r p12}
plot(ts(fitted(fit.cos2)), col = 'red') 
lines(as.vector(ozonio.tre), type = 'o')
```

Observa-se pela função de autocorrelação e autocorrelação parcial dos
resíduos do modelo proposto inicialmente que para melhor ajuste aos
dados poderíamos incrementar um MA(1) ou AR(1), respectivamente. Por
simplicidade consideramos inicialmente um AR(1).

```{r p13}
acf(fit.cos2$residuals, main = "Autocorrelação")
pacf(fit.cos2$residuals, main = "Autocorrelação Parcial")
```

Desse modo, dado que $Z_t=\mu_t+N_t$, o modelo proposto para $\hat{N}_t$
é $$(1-0,1712B)\hat{N}_t=a_t$$ Ajustamos então o modelo
$$\hat{Z}_t = 5,0929-2,4883 \cos \left(\frac{2\pi 1 t}{12}\right)-0,3390 \sin \left(\frac{2\pi 1 t}{12}\right)+0,3333 \cos \left(\frac{2\pi 2 t}{12}\right)+0,4619 \sin \left(\frac{2\pi 2 t}{12}\right) + (1-0,1712B)^{-1}a_t-0,0019$$

```{r p14, message = FALSE, results = "hide"}
install.packages("forecast")
library(forecast)
fit.res <- Arima(fit.cos2$residuals, order=c(1,0,0), include.mean = T)
summary(fit.res)
-0.0011/0.0835 #saber se a média é significativa
```

Como a média se mostrou não significativa para o modelo proposta,
consideramos um modelo com média zero.
$$\hat{Z}_t = 5,0929-2,4883 \cos \left(\frac{2\pi_1 t}{12}\right)-0,3390 \sin \left(\frac{2\pi_1 t}{12}\right)+0,3333 \cos \left(\frac{2\pi_2 t}{12}\right)+0,4619 \sin \left(\frac{2\pi_2 t}{12}\right) + (1-0,1712B)^{-1}a_t$$

```{r p15, message = FALSE, results = "hide"}
fit.res <- Arima(fit.cos2$residuals, order=c(1,0,0), include.mean = F)
```

Nota-se que agora os resíduos são estatisticamente iguais a zero.

```{r p16}
acf(fit.res$residuals, main = "Autocorrelação")
pacf(fit.res$residuals, main = "Autocorrelação Parcial")
```

Para avaliar se os resíduos são não-correlacionados utiliza-se o teste
de Ljung-Box.

Considerando o seguinte sistema de hipóteses: \begin{align}
\left\{\begin{tabular}{ll}
    $H_0$: & Os resíduos são não-correlacionados \\
    $H_1$: & Os resíduos são correlacionados
\end{tabular}\right.    
\end{align}

Note que por suposição os resíduos são não-correlacionados, logo,
espera-se valores altos do nível descritivo para não rejeitar a hipótese
nula, mais especificamente, espera-se que o nível descritivo aumente à
medida que consideramos maiores valores para os lags.

Analisando os níveis descritivos para valores do lag iguais a 12, 24, 36
e 48, não rejeitamos $H_0$ a $5\%$ para todos os lags, ou seja, não
rejeitamos a hipótese de que os resíduos são não-correlacionados.


\begin{table}[!h]
\centering
\caption{Teste de Ljung-Box}
\begin{tabular}{cccc}
\hline 
$\chi^2$ & df & nd  \tabularnewline
\hline 
12,224 & 12 & 0,4279\\
23,113 & 24 & 0,5131\\
29,485 & 36 & 0,7703\\
33,813 & 48 & 0,9396\tabularnewline
\hline 
\end{tabular}
\label{lyxtab2}
\end{table}

```{r p17, message = FALSE, results = "hide"}
Box.test(fit.res$residuals, lag = 12, type = "Ljung-Box") #não rejeita
Box.test(fit.res$residuals, lag = 24, type = "Ljung-Box") #não rejeita
Box.test(fit.res$residuals, lag = 36, type = "Ljung-Box") #não rejeira
Box.test(fit.res$residuals, lag = 48, type = "Ljung-Box") #não rejeita
```

Novamente, para avaliar a aleatoriedade dos resíduos analisamos como os resíduos padronizados estão dispostos ao longo dos anos, nota-se que os mesmos estão dispostos aleatoriamente em torno de zero, evidenciando mais uma vez que são estatisticamente iguais a zero.

```{r p18}
checkresiduals(fit.res$residuals)
```

Não obstante, analisando o histograma e a densidade dos resíduos
observamos que os mesmos não parecem ser normalmente distribuídos. Para
melhor análise desta suposição aplica-se o teste de normalidade
Shapiro-Wilk.

Considerando o seguinte sistema de hipóteses: \begin{align}
\left\{\begin{tabular}{ll}
    $H_0$: & Os dados possuem distribuição normal \\
    $H_1$: & Os dados não possuem distribuição normal
\end{tabular}\right.    
\end{align}

Como o nível descritivo é menor que 0,05, rejeitamos $H_0$ a $5\%$, ou
seja, rejeitamos a hipótese de que os resíduos possuem distribuição
normal.

```{r p19, message = FALSE, results = "hide"}
shapiro.test(fit.res$residuals)
```

\begin{table}[!h]
\centering
\caption{Teste Shapiro-Wilk}
\begin{tabular}{cc}
\hline 
W & nd  \tabularnewline
\hline 
 0,9776 & 0,0081 \tabularnewline
\hline 
\end{tabular}
\label{lyxtab2}
\end{table}

Avaliando o qqplot para os resíduos, mais uma vez nos confrontamos com indícios de que os resíduos não são normalmente distribuídos. Nesse caso, necessitaríamos considerar outra distribuição para o ruído branco do modelo proposto.

```{r p20}
qqnorm(fit.res$residuals)
qqline(fit.res$residuals)
```

# 4. Previsão

Observa-se pelo gráfico dos valores previstos para os dados referentes
ao período de janeiro a dezembro de 1970, em vermelho, uma boa adequação
ao conjunto de dados originais.

```{r p21, message = FALSE, results = "hide"}
prevN <- as.data.frame(summary(forecast(fit.res, 12)))
muh=c()
for(t in 1:12){
  muh[t]=5.0929-2.4883*cos(2*pi*1*t/12)-0.3390*sin(2*pi*1*t/12)+
    0.3333*cos(2*pi*2*t/12)+0.4619*sin(2*pi*2*t/12)
}
Zh = prevN$`Point Forecast`+muh  

plot(ozonio.ts)
abline(v=1970,lty = "dashed",col="red")
lines(ts(round(Zh,4),start = c(1970,1),frequency = 12), col="red")
```

A tabela a seguir apresenta as medidas de quão precisas foram as previsões com relação às observações do modelo proposto.

```{r p22, message = FALSE, results = "hide"}
accuracy(Zh, ozonio.tes)
```

```{=tex}
\begin{table}[!h]
\centering
\caption{Precisão das previsões}
\begin{tabular}{rrrrrrr}
\hline
ME & RMSE & MAE & MPE & MAPE & ACF1 & Theil.s.U \tabularnewline
\hline
-0,1914 & 1,4525 & 1,0893 & -12,3482 & 24,3305 & 0,3952 & 0,7181 \tabularnewline
\hline
\end{tabular}
\label{lyxtab2}
\end{table}
```